【裁判字號】    98,台上,7596
【裁判日期】    981217
【裁判案由】    擄人勒贖
【裁判全文】
最高法院刑事判決            九十八年度台上字第七五九六號
上  訴  人  甲○○
            乙○○
共     同
選任辯護人  王炳輝律師
            林松虎律師
上列上訴人等因擄人勒贖案件，不服台灣高等法院台中分院中華
民國九十八年五月十四日第二審更審判決（九十八年度上更(二)字
第四九號，起訴案號：台灣台中地方法院檢察署九十五年度偵字
第二五七三四號、九十六年度偵字第一九五六、偵緝字第四六一
號），提起上訴，本院判決如下：
    主  文
上訴駁回。
    理  由
按刑事訴訟法第三百七十七條規定，上訴於第三審法院，非以判
決違背法令為理由，不得為之。是提起第三審上訴，應以原判決
違背法令為理由，係屬法定要件。如果上訴理由書狀並未依據卷
內訴訟資料，具體指摘原判決不適用何種法則或如何適用不當，
或所指摘原判決違法情事，顯與法律規定得為第三審上訴理由之
違法情形，不相適合時，均應認其上訴為違背法律上之程式，予
以駁回。本件原審經審理結果，認上訴人甲○○、乙○○有如原
判決事實欄所載之犯行，因而撤銷第一審關於上訴人二人部分之
科刑判決，改判論處甲○○教唆意圖勒贖而擄人（累犯，處有期
徒刑三年八月）、乙○○幫助意圖勒贖而擄人（累犯，處有期徒
刑二年八月）之罪刑。已詳敘調查、取捨證據之結果及憑以認定
犯罪事實之心證理由。並就上訴人二人否認犯行之供詞及其所辯
各節認非可採，詳加指駁。從形式上觀察，原判決並無足以影響
判決結果之違法情形存在。甲○○上訴意旨略以：(一)、甲○○始
終不知本件擄人勒贖計畫，陳志超亦於偵查及第一審陳稱：不清
楚甲○○參與何部分等語；鄭康成雖於警詢時曾有不利甲○○之
指述，然其前後陳述不一，且於其後之偵、審中已改為有利甲○
○之論述。原判決對此證據之取捨並未敘明理由，已屬理由不完
備。且原審僅以鄭康成、陳志超之警詢陳述真實可信，遽認甲○
○有教唆擄人勒贖，係以有合理性懷疑存在之證據，而非足以證
明甲○○確有犯罪行為之積極證據，認定被告之犯罪事實，有違
刑事訴訟法第一百五十四條第二項之規定。(二)、甲○○於民國九
十二年一月二十四日因腦中風住院，同年三月、四月、五月另犯
腦動脈阻塞、失語症，同年十月伴有腦梗塞之腦動脈阻塞、失語
症。原判決認定九十五年間，甲○○有與謝鵬郎「謀議」要將被
害人丙○○（下稱被害人）「擄獲」拘禁勒贖，嗣因中風行動不
便始退出云云，缺乏佐證。且甲○○自九十二年起，因腦動脈阻
塞治療多年。其中風後口齒不清，有無因此致所欲表達之意思被
誤會之可能。所謂談及被害人「黑吃黑」侵吞毒品云云，究係泡
茶閒聊時含糊提及抑刻意教唆他人犯罪？實施刑事訴訟程序之公
務員，就該管案件，應於被告有利、不利之情形一律注意，原審
自應遵守以求心安。(三)、刑法修正後已刪除第二十九條教唆未遂
犯之規定。縱認甲○○有教唆行為，然鄭康成是否聞其教唆即下
定犯罪決心，非無疑竇。原判決顯有適用法則不當之違法。乙○
○上訴意旨略以：(一)、謝鵬郎係乙○○有無幫助本案犯罪之唯一
證人，只因通緝而無從查證。惟乙○○始終否認謝鵬郎邀其參與
；黃建芳及「阿明」亦非乙○○指派參與；陳志超稱黃建芳係乙
○○之小弟云云，所言不實。又乙○○應謝鵬郎之要求，在不知
情之情形下始開車載送，其後在車上雖獲謝鵬郎告知，惟謝鵬郎
係其老大，其不敢報警，為求平安脫身，乙○○只能駕車前行至
釋放被害人為止。此與使人易於實施行為之情形有別。且乙○○
經濟情況佳，不致因幾百萬元而犯罪。若其要找周子定、被害人
，不必透過「小蜜蜂」（尋車公司人員）即可找到，可證乙○○
事前不知此事。乙○○上開有利於己之陳述，原判決未敘明不採
納之理由，有判決理由不備之違法。原判決認乙○○有幫助謝鵬
郎等犯罪之故意，亦有適用法則不當之違法。(二)、乙○○縱有犯
罪，依刑法第三百四十七條第五項前段規定，應減輕其刑為三年
（累犯）七月以上有期徒刑，其係幫助犯，得遞減其刑至一年十
月以上有期徒刑各等語。按犯罪事實之認定，證據之取捨及其證
明力如何，乃事實審法院自由判斷之職權，如其取捨不違背經驗
法則與論理法則，即不得指為違法，而據為上訴第三審之理由。
上訴意旨雖以前開情詞指摘原判決違法，惟查：(一)、原判決依憑
乙○○之對部分事實之自白、被害人及證人鄭康成、陳志超、周
子定、盧錫昶、孫少鵬、羅佳緣、董惠貞、單台聲、唐慶雨、康
秀梅於警詢、偵查或審判中之證述，以及租車契約、路口監視器
翻拍照片、孫少鵬與陳志超之通聯紀錄、周子定與被害人對話之
通訊監察譯文、拘禁被害人現場遺留血跡之照片、被害人身體外
傷照片、醫院診斷證明書等證據資料，為綜合判斷，認上訴人二
人犯行明確，並就甲○○所辯：其未告訴鄭康成有關周子定與被
害人黑吃黑毒品之事；亦未與謝鵬郎及其他被告商議將被害人拘
禁其住處；其因中風，對本件擄人勒贖不知情且未參與。乙○○
所辯：係因欠謝鵬郎人情，始受謝鵬郎之託前往載送；其均依謝
鵬郎之指示路線行駛，不知謝鵬郎係在擄人勒贖；其事先未參與
謀議，亦無指派小弟黃建芳參與；倘事先知情，不會駕駛私人用
車而自曝其險；被害人女友在其擔任幹部之酒店上班，其可輕易
掌握被害人行蹤，毋需透過「小蜜蜂」找人各等語。詳敘何以係
諉卸刑責之飾詞，不足採信之理由。從形式上觀察，並無違背法
令之情形存在。上訴意旨仍執原判決已指駁、說明之陳詞，指摘
原判決違法，自與法律規定得為第三審上訴理由之情形不相適合
。(二)、原判決係以證人鄭康成於偵查中之證述，作為甲○○教唆
鄭康成參與擄人勒贖之證據，並以陳志超於第一審證詞為其佐證
。除另敘明鄭康成歷次陳述之歧異部分，如何取捨之理由外，並
以鄭康成認識甲○○十餘年，並於甲○○中風後協助照顧，足以
了解其陳述內容，不致有誤會之情形（見原判決第二十五頁至第
二十九頁）。甲○○上訴意旨稱，原審未說明鄭康成歷次陳述之
取捨理由、使用有合理懷疑之證據推論事實、未注意其病歷表之
中風情狀云云，係對原判決已經說明之事項重為爭執，亦非合法
之第三審上訴理由。(三)、依修正前刑法第二十九條規定，教唆犯
應按正犯之犯罪體樣而處罰，故正犯之犯罪如屬既遂，則教唆犯
亦應依同條第二項論以既遂。此與修正前同條第三項所稱被教唆
人雖未至犯罪，教唆犯仍以未遂犯論之例外規定無涉。原判決已
敘明鄭康成係因甲○○之教唆而生擄人勒贖之決意，進而實行犯
罪；因擄人勒贖既遂，所犯教唆行為亦應依所教唆之罪處罰。自
無修正前刑法第二十九條第三項之適用餘地。甲○○上訴意旨謂
鄭康成是否聞其教唆即下定犯罪決心，應適用教唆未遂之規定云
云，即有誤會。(四)、刑法上之幫助犯，以在他人實行犯罪行為前
或實行中，予以助力，為構成要件。乙○○因受謝鵬郎之託，駕
車載送謝鵬郎至被害人之拘禁處所。其後於陳志超等四人將被害
人押入箱型車駛出後，乙○○駕車附載謝鵬郎沿路尾隨在後。其
間，陳志超第一次下車向謝鵬郎報告勒贖過程時，乙○○已聞知
謝鵬郎等人正實行擄人勒贖，竟仍搭載謝鵬郎跟隨前車，便利謝
鵬郎繼續指揮陳志超等四人進行勒贖，以逃避警方追緝。乙○○
顯係以幫助他人犯罪之意思，對謝鵬郎等人擄人後之勒贖行為提
供助力。原判決論以幫助犯，自無上訴意旨所指適用法則不當之
違法。(五)、有期徒刑之減輕，應就最高度及最低度同減輕之，然
後於減輕之最高度與最低度範圍內，審酌一切情狀為科刑輕重之
標準，並非一經減輕，即需處以減輕後之最低刑度。乙○○係幫
助犯刑法第三百四十七條第一項之擄人勒贖罪，並為累犯。該罪
之最低法定刑為七年以上有期徒刑。依累犯規定加重後，最低法
定刑為高於七年刑期至十年六月（刑期最高度，因無期徒刑不得
加重，仍為無期徒刑）；復因未經取贖釋放被害人，依法減輕其
刑，最低法定刑減為高於三年六月之刑期至五年三月；再依幫助
犯減刑規定，最低法定刑為高於一年九月至二年七月十五日之刑
期。則原審審酌乙○○之幫助行為惡性重大、被害人身心受創且
未獲賠償等情（見原判決第五十七頁），判處乙○○有期徒刑二
年八月，並無違法。乙○○上訴意旨謂其係幫助犯，得遞減其刑
至一年十月以上有期徒刑云云，顯對上述法律之誤解，即與合法
之第三審上訴理由不相適合。上訴人二人其餘之上訴意旨，對原
判決究竟如何違背法令，未依卷內訴訟資料為具體之表明，徒憑
己意，就屬原審採證認事職權之適法行使，及原判決已經調查說
明事項，任意指摘為違法，或重為單純事實上之爭辯，不足據以
辨認原判決已具備違背法令之形式要件。依上說明，應認上訴人
二人之上訴均違背法律上之程式，均應駁回。
據上論結，應依刑事訴訟法第三百九十五條前段，判決如主文。
中    華    民    國  九十八  年   十二   月   十七   日
                      最高法院刑事第五庭
                          審判長法官  陳  正  庸
                                法官  林  秀  夫
                                法官  宋      祺
                                法官  陳  祐  治
                                法官  林  瑞  斌
      本件正本證明與原本無異
                                      書  記  官
中    華    民    國  九十八  年   十二   月  二十一  日
                                                      v


司法院資訊處製作；財團法人民間司法改革基金會備份。
